【裁判字號】    92,台上,394
【裁判日期】    920227
【裁判案由】    請求所有權移轉登記等
【裁判全文】
最高法院民事判決                                九十二年度台上字第三九四號
    上  訴  人  乙○○
    訴訟代理人  黃德財律師
    被 上訴 人  甲○○
    訴訟代理人  陳由銓律師
右當事人間請求所有權移轉登記等事件，上訴人對於中華民國九十年六月二十六日台
灣高等法院第二審判決（八十九年度重上字第五五四號），提起上訴，本院判決如左
：
    主  文
原判決廢棄，發回台灣高等法院。
    理  由
本件被上訴人主張：伊於民國六十四年及六十六年間分別與上訴人合資購買坐落新竹
縣新豐鄉○○段松柏林小段一○一之五、一○一之六、一０一之一三、一０一之二三
、一０一之九八號（重測後為依次編為福陽段四八二、四七四、四七三、四八一、四
七九號）及同小段一○一之一八、一○一之二八、一○二之一三、一○二之二二號九
筆土地，均登記於上訴人名義，每人股權各二分之一。嗣因上訴人私自出售上開一○
一之一八、一○一之二八、一○二之一三、一○二之二二號四筆土地計０‧五三一七
公頃，兩造乃於七十四年十一月五日訂立合約書（下稱系爭合約書），於該合約書第
二條約定，上訴人應提供「新竹縣新豐鄉○○段松柏林小段面積○‧二六五八五公頃
土地」歸還與伊所有。而上訴人現僅有上開坐落新竹縣新豐鄉○○段四七四地號（即
松柏林小段一○一之六號）、面積二八○七點八五平方公尺，權利範圍一二○分之七
六，相當於一七七八點三平方公尺、同段四七九號（即松柏林小段一０一之九八號）
、面積一五三點九九平方公尺及同段四八一號（即松柏林小段一０一之二三號）、面
積六五九點五六平方公尺，面積總計○‧二五九一九公頃（下稱系爭土地）之土地，
較諸約定應給予伊之土地，短少○‧○六六六公頃，且別無其他土地。則依系爭合約
書約定，上訴人應將系爭土地移轉登記予伊，迭經催告，迄未依約履行等情，爰先位
聲明求為命上訴人將系爭土地移轉登記予伊之判決；若先位請求無理由，上訴人亦應
將原松柏小段一０一之一八、一０一之二八、一０二之一三、一０二之二二號等四筆
土地，按市價二分之一即新台幣（以下同）八百萬元返還於伊。爰依不當得利之法律
關係，備位聲明求為命上訴人給付八百萬元並加付法定遲延利息之判決。
上訴人則以：兩造於六十八年間合股開設國新精密工具股份有限公司（下稱國新公司
），被上訴人認股五百股，因未繳足股款三百五十萬元，而委請伊將一０一之一八、
一０一之二八、一０二之一三、一０二之二二號四筆土地向訴外人戴國針抵押借款，
嗣因無力清償，而將該四筆土地連同同地段一０二之一一七、一０二之一一八、一０
二之一二一、一０二之一二二號土地以四百五十萬三千八百元出賣予訴外人戴國針，
並登記予戴國針指定之戴李梅英名下。系爭合約書第二條之約定係出於錯誤；又被上
訴人及其配偶余林春妹於七十七年十一月間未經伊同意，將兩造共有之一０一之五及
一０一之一三號土地，擅自設定八百萬元抵押權予訴外人林桂香，伊已以此主張抵銷
，被上訴人不得再為本件之請求等語，資為抗辯。
原審維持第一審所為如被上訴人先位聲明之判決，駁回上訴人之上訴，無非以：被上
訴人主張上訴人與其合資購買上開九筆土地後，因上訴人未經其同意擅自出售一０一
之一八、一０一之二八、一０一之一三、一０一之二二號四筆土地，乃與其訂立系爭
合約書之事實，業據其提出系爭合約書及刑事判決書等件為證，且為上訴人所不爭執
，堪信為真實。上訴人雖辯稱被上訴人因向訴外人戴國針抵押借款，因而同意出賣上
開四筆土地，兩造系爭合約書第二條之約定係出於錯誤云云，惟未舉證以實其說，不
足採信。其次，上訴人辯稱被上訴人將一０一之五及一０一之一三號土地，擅自設定
八百萬元抵押權予訴外人林桂香，經其提起侵占、背信罪告訴後，被上訴人於該刑事
案件偵查中已承認願與其盜賣之上開四筆土地抵銷云云。然系爭合約書第一及第三條
載明「甲、乙雙方合夥購買坐落新竹縣新豐鄉○○段松柏林小段一０一之五、一０一
之六、一０一之一三、一０一之二三、一０一之九八號等五筆土地，原登記為甲方（
上訴人）所有，現將一０一之一三、一０一之五號兩筆土地登記為乙方（被上訴人）
指定人余林春妹所有，並將一０一之九八、一０一之二三登記乙方抵押債權計二百萬
元正」；「一０一之五、一０一之六、一０一之一三、一０一之二三、一０一之九八
等五筆土地雖登記名義有別，仍由甲、乙雙方統籌運用各佔股權二分之一股。」，準
此，一０一之五、一０一之一三號兩筆土地雖登記為被上訴人指定之余林春妹名義，
其權利仍為兩造各二分之一。兩造就合買共有之土地，其權利義務關係復無其他約定
。被上訴人雖於被訴侵占刑事案件偵查中之答辯承認願與盜賣之四筆土地抵銷，不能
認為兩造間有抵銷之約定，上訴人依系爭合約書第二條約定應提供同小段面積０‧二
六五八五公頃歸還被上訴人所有之義務，無從因被上訴人有該答辯而消滅。再者，系
爭合約書第二條之約定，上訴人應給付之標的並未特定，係屬選擇之債。被上訴人已
定期催告上訴人履行而未履行，選擇權移屬於被上訴人。玆上訴人僅存有系爭三筆土
地，面積計○點二五九一九公頃，較依合約書第二條約定應給予被上訴人之○點二六
五八五公頃為少。兩造間之選擇之債，已因部分給付不能而特定，即兩造間債之關係
僅存在於系爭土地。從而，被上訴人先位聲明依系爭合約書第二條約定，請求上訴人
將系爭土地辦理所有權移轉登記予伊，洵屬有據，應予准許（備位聲明即毋庸審究）
等詞，為其判斷之基礎。
惟查系爭合約書第一及第三條約定：坐落新豐鄉○○段松柏小段一○一之五、一○一
之六、一○一之一三、一○一之二三、一○一之九八號等五筆土地，仍由兩造統籌運
用，各占股權二分之一。則系爭土地及一０一之一三、一０一之五號土地，兩造仍保
存共有關係之狀態。而系爭合約書第二條約定：「甲方（指上訴人）提供同小段面積
○‧二六五八五公頃歸還與乙方（指被上訴人）所有」。其所指上訴人應歸還被上訴
人之土地及範圍並不確定，則上訴人依該約定應歸還與被上訴人之土地是否包括一０
一之一三、一０一之五號土地在內？且系爭土地面積既僅○點二五九一九公頃，為原
審所確定之事實，則兩造何以於系爭合約書第二條約定上訴人提供歸還之面積為○‧
二六五八五公頃？上訴人依該條約定須歸還被上訴人之土地及範圍，是否即指系爭土
地？不無疑問，乃原判決逕認兩造間債之關係僅存在於系爭土地，已有可議。其次，
上訴人一再辯稱：被上訴人未經其同意，將共有之一０一之五及一０一之一三號土地
，擅自設定八百萬元抵押權予林桂香，並已與其盜賣之四筆土地抵銷，被上訴人不得
再為本件之請求云云（見原審卷第一五一頁）。倘非虛妄，則於上訴人私自出售一○
一之一八、一○一之二八、一○二之一三、一○二之二二號四筆土地後，被上訴人就
前開抵押之債務有無與上訴人結算？系爭合約書第二條之約定真意究竟為何？仍待澄
清，原審並未查明，徒以前開理由，而為不利於上訴人之判決，亦嫌疏略。上訴論旨
執以指摘原判決不當，求予廢棄，非無理由。
據上論結，本件上訴為有理由。依民事訴訟法第四百七十七條第一項、第四百七十八
條第一項，判決如主文。
中      華      民      國    九十二    年      二      月    二十七    日
                              最高法院民事第五庭
                                  審判長法官  朱  錦  娟
                                        法官  顏  南  全
                                        法官  許  澍  林
                                        法官  葉  勝  利
                                        法官  劉  延  村
      右正本證明與原本無異
                                              書  記  官
中      華      民      國    九十二    年      三      月     十二     日


司法院資訊處製作；財團法人民間司法改革基金會備份。
